【裁判字號】    87,再,9
【裁判日期】    890515
【裁判案由】    再審
【裁判全文】
臺灣士林地方法院民事判決  八十七年度再字第九號
    再審原告    甲○○
    訴訟代理人  劉鈞男律師
                徐國芳      住台北市○○街○段一０五號四樓之三
    再審被告    乙○○      住.
                              .
    訴訟代理人  唐月妙律師
右當事人間請求返還借款事件，再審原告對於本院民國八十七年七月二十二日八十七
年度重訴字第九一號確定判決提起再審之訴，本院判決如左：
    主      文
再審之訴駁回。
再審訴訟費用由再審原告負擔。
    事      實
壹、再審原告方面：
一、聲明：
    (一)請求判決廢棄八十七年度重訴字第九十一號民事判決。
    (二)駁回再審被告之訴。
    (三)再審及前審訴訟費用由再審被告負擔。
二、陳述：
    (一)再審原告甲○○在於八十七年三月十日知悉再審被告乙○○於八十七年一月十
      七日逕向台北地方法院佯稱向再審原告甲○○向再審被告乙○○借款美金二十
      萬元聲請假扣押事件，再審原告甲○○乃於八十七年三月二十日依法向台北地
      方法院聲請再審被告乙○○限期起訴。經台北地方法院三月三十一日以八十七
      年聲字第七０二號裁定限再審被告乙○○收受裁定七日內起訴，並得該限期期
      訴之裁定確定證明書，惟再審原告甲○○再於八十七年九月二十九日聲請撤銷
      假扣押裁定，不料竟獲台北地方法院八十七年全聲字第五四四號民事裁定之主
      文：聲請駁回。其理由略以：再審被告乙○○於八十七年三月二十日向士林地
      方法院提起返還借款之訴（八十七年度重訴字第九十一號）。經查詢得知該案
      業於八十七年八月二十六日確定，但再審被告乙○○不實告再審原告甲○○之
      實際住居所致誤使鈞院遽予判決，故再審原告甲○○依民事訴訟法第四百九十
      六條第一項第六款：「當事人知他造之住、居所，指為所在不明而與涉訟者」
      為提起再審之訴之理由。
    (二)再審原告甲○○與再審被告乙○○不但係親生之同胞兄妹，且雙方均知悉彼此
      居美國且有美國國籍亦有往來，例如一九九二年間再審被告再美國訂婚時，再
      審原告不但參加且獲再審被告親函致謝，故其於聲請假扣押及起訴時已知悉再
      審原告居美住所，竟仍以在台設籍住所為之，而再審被告在原審所提出之戶籍
      謄本亦未載明戶長變更及全戶動態記事，無民國七十九年十月六日出境紀錄，
      惟依民事訴訟法第一百四十九條對聲請公示送達之要件為「應送達之處所不明
      者」及「於外國為送達，不能依第一百四十五條之規定辦理者」。而其竟在八
      十七年四月二十七日具狀聲請原審公示送達中「探聽得知被告已遷居美國但聲
      請人不知於美國居所之所在」乙事，尤屬不實，足證再審被告聲請公示送達其
      要件不符，其公示送達效力則有商榷。
    (三)且被告在勝訴後於十一月六日打電話給謝漢宜先生，請他轉告給甲○○，願以
      美金二十五萬元來和解，所以被告知道如何與甲○○聯絡。
三、證據：台灣台北地方法院八十七年度裁全字第二一七號民事裁定及聲請假扣押狀
    、協議書、台灣台北地方法院八十七年聲字第七０二號民事裁定及確定證明書、
    聲請撤銷假扣押裁定狀、台北地方法院八十七年全聲字第五四四號民事裁定、甲
    ○○之護照、戶籍謄本、同遊柏客來合照照片、偕母在美國參加甲○○碩士畢業
    典禮、甲○○薪資稅單供乙○○申請綠卡用、在美國訂婚喜宴收據和謝卡、乙○
    ○寄出美國當地郵戳信封、家人在北加州聚餐收據和合照、甲○○歷年來入出境
    資料漢鐘、謝漢宜、李漢禮。
貳、再審被告方面：
一、聲明：
    (一)駁回原告再審之訴。
    (二)再審訴訟費用由再審原告負擔。
二、陳述：
    (一)再審被告乙○○以其所知再審原告甲○○於台灣之住所「台北市○○○路○段
      二十巷二十四號三樓」為再審原告甲○○住所，嗣因送達不到，再查戶籍謄本
      並依該戶籍謄本所載之再審原告住所「臺北市○○○路○段九號」為送達，然
      該住所亦送達不到，因再審原告故意不告知搬家後去處故不知再審原告之新住
      址，且因與再審原告久未聯絡，亦不知再審原告之出入境情況，故再審原告聲
      請公示送達，並無明知再審原告住、居所，指為所在不明而與涉訟之再審事由
      。再者八十七年聲字第七０二號限期起訴裁定中記載再審原告甲○○之住址亦
      為「台北市○○○路○段二十巷二十四號三樓」而非美國地址，且再審被告亦
      於八十七年六月二十五日向台灣台北地方法院陳報已起訴之事實，可知再審被
      告於本案前審自起訴至判決確定均不知再審原告搬家後之住址，並無刻意隱瞞
      再審原告之住、居所。
    (二)本件再審被告雖曾於一九九二年間親函致謝再審原告，惟觀再審原告所提致謝
      函可證其上所載再審原告地址與再審原告現居住美國地址不同，再審被告確實
      不知再審原告於搬家後地址。
    (三)再審原告訴訟代理人徐國芳即再審原告之妻於八十七年十二月二十四日證稱：
      「被告在勝訴後於十一月六日打電話給謝漢宜先生，請他轉告給甲○○，願以
      美金二十五萬元來和解」，可證再審被告亦不知再審原告電話，否則再審被告
      大可直接致電再審原告，何須間接透過他人，且再審被告並未打電話給謝漢宜
      先生，再審原告就其主張再審被告打電話給謝漢宜先生一事應負舉證責任。
三、證據：提出再審原告戶籍謄本、鈞院前審八十七年六月十二日筆錄影本、再審被
    告於鈞院前審提出之準備書狀影本、陳報狀影本及收狀條影本、起訴狀影本及收
    狀條影本、台灣台北地方法院八十七年聲字第七０二號民事裁定影本、再審原告
    聲請撤銷假扣押裁定影本、再審原告抗告狀影本、鈞院前審八十七年五月二日通
    知書影本並請求傳喚證人徐國芳。
    理      由
一、查再審之訴，只須主張原確定判決有民事訴訟法第四百九十六條或第四百九十七
    條所定之情形，即為合法，至其所主張之情形是否果屬存在，則為其訴有無理由
    之問題。本件再審原告提起再審之訴，主張有民事訴訟法第四百九十六條第一項
    第六款規定之情形，揆諸前揭說明，則應認其具備合法提起再審之形式要件，至
    其情形是否果屬存在，則為其訴有無理由之問題，合先敘明。
二、按「當事人主張有利於己之事實者，就其事實有舉證之責任。」民事訴訟法第二
    百七十七條定有明文，本件聲請再審理由無非以再審被告乙○○知再審原告甲○
    ○之住、居所，指為所在不明而與涉訟者，並稱再審原告甲○○與再審被告乙○
    ○不但係親生之同胞兄妹，且雙方均知悉彼此居於美國且有美國國籍亦有往來等
    語，並提出照片、往來紀錄為證，惟查該揭舉證皆係有關再審原告於八十一年前
    其搬家前之往來紀錄；又八十六年八月二十三日於北加州之謝漢宜家聚餐時，再
    審原告並未參加，且再審原告之訴訟代理人徐國芳（即再審原告之妻子）於本院
    審理時就再審被告之訴訟代理人問其：「原告搬家時，有無通知乙○○」時，答
    稱：「去年李漢禮移民美國在謝漢宜家相聚，我們有去他家並打電話給乙○○邀
    請他相聚，但是被告不肯」；而非證稱搬家時有通知乙○○，而再審原告傳訊之
    證人洪貴珍（即兩造大嫂）於八十七年十二月二十四日之證詞：「乙○○當時要
    起訴時知道甲○○住美國，但不知道住哪裡」。可認再審被告與再審原告雖居於
    美國，但在再審原告搬家後彼此並無往來，原告復未能舉證證明再審被告確實知
    悉再審原告之住、居所。揆諸前揭意旨，原告並未能舉證以實其說。
三、本院復依職權調取台灣台北地方法院八十七年聲字第七０二號民事聲請事件卷宗
    及本院八十七年度重訴字第九一號民事通常訴訟程序第一審卷宗，經查：在原審
    中再審被告乙○○以其所知再審原告甲○○於台灣之住所「台北市○○○路○段
    二十巷二十四號三樓」為再審原告甲○○住所，嗣因送達不到，再查戶籍謄本並
    依該戶籍謄本所載之再審原告住所「臺北市○○○路○段九號」為送達，然該住
    所亦送達不到，因再審原告故意不告知搬家後之去處，故再審被告於不知再審原
    告之新住、居所，且因與再審原告久未聯絡，亦不知再審原告之出入境情況下，
    再審原告方依法聲請公示送達，其並無明知再審原告住、居所，而指為所在不明
    而與涉訟之再審事由。再者，八十七年聲字第七０二號限期起訴裁定中，記載再
    審原告甲○○之住址為「台北市○○○路○段二十巷二十四號三樓」而非美國地
    址，且再審被告確於八十七年六月二十五日向台灣台北地方法院陳報已起訴之事
    實，按限期起訴裁定之確定，只須有送達聲請人及相對人即為確定，並非台北地
    方法院誤發該確定證明書。
四、綜上可知，再審被告於本案前審自起訴時至判決確定止，均不知再審原告搬家後
    之住、居所，並無刻意隱瞞再審原告之住、居所之事實，再審原告之訴為顯無再
    審理由者，自得不經言詞辯論，逕以判決駁回之。
五、本件事證已臻明確，兩造間其餘攻擊防禦方法及舉證，核與判決結果無影響，爰
    不一一論列。
六、依民事訴訟法第五百零二條第二項、第九十五條、第七十八條，裁定如主文。
中      華      民      國    八十九    年      五      月     十五     日
                                    臺灣士林地方法院民事第一庭
~B法      官  陳梅欽
右為正本係照原本作成。
如對本判決上訴須於判決送達後廿日內向本院提出上訴狀。
中      華      民      國    八十九    年      五      月     二十     日
~B法院書記官  李明章


司法院資訊處製作；財團法人民間司法改革基金會備份。
